臺灣臺中地方法院民事判決
109年度訴字第2460號
原      告  賴玉樑  
訴訟代理人  羅閎逸律師
複  代理人  陳小華  
            林宥任  
訴訟代理人  陳瑞斌律師
被      告  合作金庫資產管理股份有限公司

法定代理人  蔡見興  
訴訟代理人  吳萱誼  
            孫聖淇  
上列當事人間債務人異議之訴事件，本院於民國110年11月26日
言詞辯論終結，判決如下：
    主      文
一、確認臺灣屏東地方法院102年度司執字第29039號債權憑證（
    原執行名義：本院92年度促字第43089號支付命令）所載被
    告對原告之債權，其中「按本金新臺幣3,734,000元自民國8
    3年5月18日起至民國92年11月26日止，以週年利率百分之10
    .75計算之利息」部分之債權請求權不存在。
二、被告不得執臺灣屏東地方法院102年度司執字第29039號債權
    憑證為執行名義，就「按本金新臺幣3,734,000元自民國83
    年5月18日起至民國92年11月26日止，以週年利率百分之10.
    75計算之利息」部分，對原告之財產為強制執行。
三、本院109年度司執字第74809號清償債務強制執行事件，於「
    按本金新臺幣3,734,000元自民國83年5月18日起至民國92年
    11月26日止，以週年利率百分之10.75計算之利息」範圍內
    對原告之財產所為之強制執行程序應予撤銷。
四、原告其餘之訴駁回。
五、訴訟費用由原告負擔。
    事實及理由
一、原告主張：訴外人中國農民銀行股份有限公司（下稱中農銀
    行）前執訴外人即主債務人熊宥宅（原名：熊有財）於民國
    82年1月14日與訴外人屏東縣枋寮區漁會（下稱枋寮漁會）
    簽訂之「擔保放款借據（下稱系爭借據）」，聲請對系爭借
    據上記載之連帶保證人即原告核發支付命令，並經本院核發
    92年度促字第43089號支付命令（下稱系爭支付命令）及確
    定證明書。嗣中農銀行與被告合併後，以中農銀行為消滅公
    司、被告為存續公司，被告並執系爭支付命令換發之臺灣屏
    東地方法院（下稱屏東地院）102年度司執字第29039號債權
    憑證（下稱系爭債權憑證）為執行名義，向本院聲請對原告
    之財產為強制執行，經本院109年度司執字第74809號清償債
    務強制執行事件（下稱系爭執行事件）受理。惟原告未曾擔
    任熊宥宅之連帶保證人，亦未於系爭借據上簽名，故系爭債
    權憑證所載被告對原告之債權應不存在。縱認上開債權存在
    ，然被告於92年6月13日取得系爭支付命令後，遲至109年6
    月29日始對原告之財產聲請強制執行，顯見系爭債權憑證所
    載被告對原告之本金、利息、違約金等債權請求權均已罹於
    時效而消滅。此外，系爭支付命令固曾寄存送達原告之戶籍
    址（即改制前門牌號碼臺中縣○○鄉○○路000巷0號），惟原告
    並未實際居住該址，故系爭支付命令寄存送達該址，對原告
    不生送達之效力，系爭支付命令亦不生與確定判決同一之效
    力，被告自不得執系爭債權憑證對原告之財產為強制執行。
    爰依強制執行法第14條第1項規定，提起本件債務人異議之
    訴等語。並聲明：㈠確認系爭債權憑證所載被告對原告之債
    權請求權不存在。㈡被告不得執系爭債權憑證為執行名義對
    原告之財產為強制執行。㈢系爭執行事件對原告之財產所為
    之強制執行程序應予撤銷。　
二、被告則以：原告並未舉證證明其於92年間未實際居住於戶籍
    址之事實，是系爭支付命令既已合法寄存送達原告92年間之
    戶籍址，即對原告發生送達之效力。又原告於收受系爭支付
    命令後，並未於法定期間內提出異議，則依修正前民事訴訟
    法第521條第1項規定，系爭支付命令即具有與確定判決同一
    之效力，故原告應受系爭支付命令之既判力拘束，不得就系
    爭支付命令所載債權之存否再為爭執。另被告於系爭支付命
    令核發後，曾分別於97年11月26日、102年7月9日、107年10
    月11日、109年6月29日聲請強制執行，並將原告列為執行債
    務人，顯見系爭債權憑證所載被告對原告之本金、利息、違
    約金債權請求權均未罹於消滅時效。此外，原告固另主張系
    爭支付命令並未合法送達，然其此部分主張係爭執執行名義
    尚未成立，而非爭執執行名義成立後有消滅或妨礙債權人請
    求之事由，故原告以此事由提起債務人異議之訴，顯非有理
    等語，資為抗辯。並聲明：原告之訴駁回。
三、本件經兩造整理並簡化爭點，結果如下：
  ㈠兩造不爭執事項（見本院卷第274至275頁）：
　⒈中農銀行（嗣與被告合併，並以中農銀行為消滅公司、被告
    為存續公司）於92年間向本院聲請對原告核發支付命令，經
    本院核發系爭支付命令，系爭支付命令於92年6月10日寄存
    送達原告當時戶籍址（即改制前門牌號碼臺中縣○○鄉○○路00
    0巷0號）。嗣本院於92年7月28日核發系爭支付命令確定證
    明書。
　⒉熊宥宅於82年1月14日與枋寮漁會簽訂系爭借據，約定由熊宥
    宅向枋寮漁會借款新臺幣（下同）4,000,000元，系爭借據
    之連帶保證人記載為：原告、訴外人尤文峰、陳榮輝、李永
    靖。嗣中農銀行受讓枋寮漁會之債權，復於96年12月13日與
    被告簽訂不良債權讓與契約書，將上開債權讓與被告，並已
    於97年4月11日登報公告，而發生債權讓與之效力。
  ㈡兩造爭執事項（見本院卷第275頁）： 
  ⒈原告主張其未於系爭借據上簽名，且系爭債權已罹於消滅時
    效，訴請確認系爭債權憑證所載被告對原告之債權請求權不
    存在，是否有據？
  ⒉原告依強制執行法第14條第1項規定，提起本件債務人異議之
    訴，有無理由？  
四、得心證之理由：
　㈠按執行名義成立後，如有消滅或妨礙債權人請求之事由發
    生，債務人得於強制執行程序終結前，向執行法院對債權人
    提起異議之訴，強制執行法第14條第1項前段定有明文。揆
    諸上開規定，提起債務人異議之訴須於強制執行程序終結前
    為之。經查，被告以系爭債權憑證為執行名義，聲請對原告
    之財產為強制執行，經系爭執行事件受理，執行程序迄未終
    結，業經本院調取系爭執行事件卷宗核閱無訛，是原告提起
    本件債務人異議之訴，程序上為合法。
　㈡原告訴請確認系爭債權憑證所載被告對原告之債權，其中「
    按本金3,734,000元自83年5月18日起至92年11月26日止，以
    週年利率10.75％計算之利息」部分之債權請求權不存在，為
    有理由：
　⒈按確認法律關係之訴，非原告有即受確認判決之法律上利益
    者，不得提起之，民事訴訟法第247條第1項定有明文。所謂
    即受確認判決之法律上利益，係指法律關係之存否不明確，
    原告主觀上認其在法律上之地位有不安之狀態存在，且此種
    不安之狀態，能以確認判決將之除去者而言（最高法院52年
    度台上字第1240號判決意旨參照）。查本件原告主張系爭債
    權憑證所載被告對原告之債權請求權不存在，為被告所否認
    ，是兩造就上開債權請求權之存否有爭執，致原告私法上之
    財產權有不安狀態存在，而此種不安狀態得以確認判決除去
    之，故原告對系爭債權憑證所載債權請求權之存否應有確認
    利益存在，合先敘明。
　⒉次按債務人對於支付命令未於法定期間合法提出異議者，支
    付命令與確定判決有同一之效力，104年7月1日修正公布前
    民事訴訟法第521條第1項定有明文。是依前開規定，104年7
    月1日前已確定之支付命令與確定判決有同一之效力，凡確
    定判決所能生之既判力及執行力，支付命令皆得有之，當事
    人不得就該法律關係更行起訴；而確定判決所生之既判力，
    除當事人就確定終局判決經裁判之訴訟標的法律關係，不得
    更行起訴或為相反之主張外，法院亦不得為與確定判決意旨
    相反之裁判，否則將使同一紛爭再燃，即無以維持法之安定
    ，及保障當事人權利、維護私法秩序，無法達成裁判之強制
    性、終局性解決紛爭之目的（最高法院93年度台上字第1432
    號判決意旨參照）。原告固主張：其未於系爭借據上簽名，
    且系爭支付命令並未合法送達，故系爭債權憑證所載被告對
    原告之債權應不存在等語。惟查：
　⑴中農銀行於92年間執系爭借據向本院聲請對原告核發支付命
    令，經本院於92年5月27日核發系爭支付命令，系爭支付命
    令已於92年6月5日送達中農銀行，於92年6月10日寄存送達
    原告、於同月20日生送達效力，有系爭支付命令卷附戶籍謄
    本、送達證書可稽，依修正前法院訴訟當事人在途期間標準
    第2條第1款規定加計在途期間3日後，原告至遲應於92年7月
    13日前提出異議，原告既未於前開法定不變期間內提出異議
    ，則系爭支付命令於92年7月13日即告確定。
　⑵經本院依原告聲請通知證人林志信到庭，林志信具結證稱：
    我不認識原告，也沒有看過原告，就我的認知，改制前門牌
    號碼臺中縣○○鄉○○路0段000巷0號房屋係我母親所有，原由
    我母親出租他人使用，之後我於94、95年間搬至上開房屋迄
    今，我不知道我搬過去之前上開房屋係由何人居住等語（見
    本院卷第166至167頁）。由前開證人之證述，可知林志信係
    於94、95年間始遷入上開房屋，是依其證述至多僅能證明原
    告於94、95年後，並未居住於改制前門牌號碼臺中縣○○鄉○○
    路000巷0號之地址，而不足以證明原告於系爭支付命令寄存
    送達時，即未居住於該址，是本件僅憑林志信前開證述，已
    難遽為有利原告之認定。更況系爭支付命令確定後，系爭支
    付命令確定證明書迄今未經撤銷，原告亦未另行提起再審之
    訴爭執系爭支付命令之效力，則系爭支付命令現仍具形式上
    之確定力，足堪認定，原告主張系爭支付命令尚未確定等語
    ，即非可採。
　⑶基此，系爭支付命令形式上既已確定，則依修正前民事訴訟
    法第521條第1項規定，即生與確定判決同一之效力，是原告
    不得再就同一訴訟標的提起積極或消極確認之訴，且基於既
    判力之遮斷效，不容原告再執既判力基準時點（即本院核發
    系爭支付命令之92年5月27日）前已存在之攻擊、防禦方法
    ，對系爭支付命令之內容再行爭執，本院亦不得為與系爭支
    付命令意旨相反之裁判，故原告再執「系爭借據上原告之簽
    名、印文均屬偽造」之事由訴請確認系爭債權憑證所載被告
    對原告之債權不存在，顯屬無據。
　⒊再按「請求權，因15年間不行使而消滅。但法律所定期間較
    短者，依其規定」；「利息、紅利、租金、贍養費、退職金
    及其他1年或不及1年之定期給付債權，其各期給付請求權，
    因5年間不行使而消滅」；「消滅時效，自請求權可行使時
    起算；消滅時效，因左列事由而中斷：一、請求。二、承認
    。三、起訴。左列事項，與起訴有同一效力：一、依督促程
    序，聲請發支付命令。二、聲請調解或提付仲裁。三、申報
    和解債權或破產債權。四、告知訴訟。五、開始執行行為或
    聲請強制執行」；「因起訴而中斷之時效，自受確定判決，
    或因其他方法訴訟終結時，重行起算」；「時效完成後，債
    務人得拒絕給付」，民法第125條、第126條、第128條前段
    、第129條、第137條第2項、第144條第1項定有明文。又執
    行法院依強制執行法第27條規定發給債權憑證交債權人收執
    時，執行行為即為終結，因開始執行行為而中斷之時效，由
    此重行起算（司法院院字第2447號解釋意旨參照）。惟消滅
    時效完成後，如債權人依原執行名義或債權憑證聲請法院再
    行強制執行時，亦不生中斷時效或中斷事由終止重行起算時
    效之問題，債務人自非不得對之提起債務人異議之訴，以排
    除該執行名義之執行（最高法院89年度台上字第1623號判決
    意旨參照）。原告主張系爭債權憑證所載本金、利息、違約
    金債權請求權已罹於消滅時效等語，為被告所否認。經查：
　⑴系爭支付命令係命原告應給付中農銀行本金3,734,000元，及
    自83年5月18日起至清償日止，按週年利率10.75％計算之利
    息，暨自83年6月19日起至清償日止，逾期在6個月以內者按
    上開利率10％、超過6個月者按上開利率20％計算之違約金，
    是依前開規定，系爭支付命令所載中農銀行對原告之本金、
    違約金請求權應適用15年之消滅時效，利息請求權則應適用
    5年之短期消滅時效。又系爭支付命令於92年7月13日已告確
    定，業如前述，是依民事訴訟法第137條第2項規定，系爭支
    付命令所載中農銀行對原告之債權請求權時效期間應自92年
    7月14日起重行起算。
　⑵中農銀行取得系爭支付命令後，已與被告合併，並以中農銀
    行為消滅公司，以被告為存續公司，嗣被告曾分別於97年11
    月26日、102年7月9日就主債務人熊宥宅依系爭借據所負債
    務聲請對訴外人即物上保證人張簡勢猛、系爭借據上另名連
    帶保證人尤文峰之財產強制執行，並將原告併列為執行債務
    人，嗣被告於103年4月1日取得系爭債權憑證，復於107年10
    月11日聲請換發債權憑證，於109年6月29日聲請對原告之財
    產強制執行等事實，業經本院調取屏東地院97年度執字第43
    056號、102年度司執字第29039號、107年度司執字第45224
    號清償債務強制執行事件及系爭執行事件卷宗核閱無訛。
　⑶關於系爭支付命令所載之本金、違約金部分：
　　依前開規定及說明，系爭支付命令所載之本金、違約金請求
    權時效期間自92年7月14日起算後，分別於97年11月26日、1
    02年7月9日、103年4月1日、107年10月11日、109年6月29日
    因被告聲請強制執行或取得債權憑證而中斷並重行起算，迄
    今尚未屆滿15年之時效期間，堪以認定。原告固主張被告97
    年11月26日、102年7月9日、107年10月11日聲請強制執行或
    換發債權憑證時，均未對原告之財產為強制執行，而不生時
    效中斷之效力等語。惟查，原告於屏東地院97年度執字第43
    056號、102年度司執字第29039號、107年度司執字第45224
    號清償債務強制執行事件及系爭執行事件中，均經列為執行
    債務人，有上開事件卷宗可稽，足認被告已對原告聲請強制
    執行，而該當民法第129條第2項第5款之時效中斷事由，是
    原告此部分主張，應無理由。
　⑷關於系爭支付命令所載之利息部分：
　①按本金3,734,000元自83年5月18日起至92年11月26日止，以
    週年利率10.75％計算之利息部分：
　　查系爭支付命令所載「按本金3,734,000元自83年5月18日起
    至92年11月26日止，以週年利率10.75％計算之利息」部分，
    利息金額合計為3,824,895元（計算式：3,734,000元×10.75
    ％×［9＋193／365］年＝3,824,894.77元，小數點以下四捨五入）
    。而依前開說明，此部分利息請求權之時效期間於92年7月1
    4日（系爭支付命令確定時）至92年11月26日間陸續起算，
    是此部分利息請求權至遲於97年11月25日即因5年時效完成
    而消滅，則被告縱於97年11月26日對原告聲請強制執行，就
    前開部分之利息請求權，亦不生時效中斷之效力。另被告於
    102年7月9日聲請對尤文峰之財產強制執行後，就系爭借據
    之債權曾受償2,399,193元，並優先抵充利息（見屏東地院1
    02年度司執字第29039號卷第300至301頁），是前開部分利
    息中之2,399,193元於原告為本件時效抗辯前已因清償而消
    滅，亦堪認定。基此，系爭支付命令所載「按本金3,734,00
    0元自83年5月18日起至92年11月26日止，以週年利率10.75％
    計算之利息」已因時效完成而消滅，且其中部分有因清償而
    消滅之情事，則原告主張此部分利息請求權不存在，應屬有
    憑。
　②按本金3,734,000元自92年11月27日起至清償日止，以週年利
    率10.75％計算之利息部分：
　　查系爭支付命令所載「按本金3,734,000元自92年11月27日
    起至清償日止，以週年利率10.75％計算之利息」部分，請求
    權自92年11月27日起陸續發生，時效期間亦自發生時起先後
    起算，並分別於97年11月26日、102年7月9日、103年4月1日
    、107年10月11日、109年6月29日因被告聲請強制執行或取
    得債權憑證而中斷並重行起算，是此部分利息請求權迄今均
    未罹於時效，應堪認定，原告主張此部分利息請求權已罹於
    時效而消滅，自無理由。　　　
　㈢原告訴請被告不得持系爭債權憑證為執行名義，於「按本金3
    ,734,000元自83年5月18日起至92年11月26日止，以週年利
    率10.75％計算之利息」範圍內，對原告之財產為強制執行，
    並訴請撤銷系爭執行事件就前開範圍所為之強制執行程序，
    為有理由：
　⒈按執行名義成立後，如有消滅或妨礙債權人請求之事由發生
    ，債務人得於強制執行程序終結前，向執行法院對債權人提
    起異議之訴，強制執行法第14條第1項前段定有明文。所謂
    消滅債權人請求之事由，例如清償、提存、抵銷、免除、混
    同、債權讓與、債務承擔、更改、消滅時效完成、解除條件
    成就、契約解除或撤銷、另訂和解契約，或其他類此之情形
    ；所謂妨礙債權人請求之事由，例如債權人同意延期清償、
    債務人行使同時履行抗辯權等（最高法院98年度台上字第18
    99號判決意旨參照）。揆諸前開規定，債務人異議之訴，須
    以主張消滅或妨礙債權人請求之事由係發生於執行名義成立
    後始得為之，若其主張之事由在執行名義成立之前即已存在
    ，則非異議之訴所能救濟。　　
　⒉原告固主張：其未於系爭借據上簽名，且系爭支付命令並未
    合法送達，故系爭債權憑證所載被告對原告之債權應不存在
    等語。惟查，原告主張其未於系爭借據上簽名部分，係屬執
    行名義成立前所發生妨礙債權人請求之事由，原告主張系爭
    支付命令並未合法送達部分，則係爭執執行名義尚未成立，
    均非屬強制執行法第14條第1項規定之「執行名義成立『後』
    發生之消滅或妨礙債權人請求之事由」，是依前開說明，原
    告以前開事由提起債務人異議之訴，與法未合。
　⒊原告另主張：系爭債權憑證所載被告對原告之債權請求權已
    罹於時效而消滅等語。經查，系爭債權憑證所載被告對原告
    之債權，其中「按本金3,734,000元自83年5月18日起至92年
    11月26日止，以週年利率10.75％計算之利息」之債權請求權
    於系爭支付命令確定後因時效完成而消滅，且其中部分有因
    清償而消滅之情事，業經本院認定如前，依前開說明，堪認
    系爭債權憑證原執行名義（即系爭支付命令）成立後，就前
    開範圍確有消滅債權人（即被告）請求之事由發生，故原告
    依強制執行法第14條第１項規定，訴請撤銷系爭執行事件於
    前開範圍所為之強制執行程序，並訴請被告不得再持系爭債
    權憑證於前開範圍內對原告為強制執行，洵屬有憑，應予准
    許。　
五、綜上所述，原告訴請確認系爭債權憑證所載被告對原告之債
    權，其中「按本金3,734,000元自83年5月18日起至92年11月
    26日止，以週年利率10.75％計算之利息」之債權請求權不存
    在；及依強制執行法第14條第1項規定，訴請被告不得持系
    爭債權憑證為執行名義，於「按本金3,734,000元自83年5月
    18日起至92年11月26日止，以週年利率10.75％計算之利息」
    範圍內，對原告之財產為強制執行，並訴請撤銷系爭執行事
    件就前開範圍所為之強制執行程序，為有理由，應予准許；
    逾此部分之請求，則無理由，應予駁回。　　
六、本件事證已臻明確，兩造其餘攻擊、防禦方法及所提證據，
    經審酌均於判決結果無影響，爰不予逐一論駁，併此敘明。
七、訴訟費用負擔之依據：民事訴訟法第79條。
中　　華　　民　　國　　110 　年　　12　　月　　24　　日
                  民事第二庭　審判長法　官  呂麗玉
                                    法　官  江奇峰
                                    法　官  鄭百易
上正本係照原本作成。
如對本判決上訴，須於判決送達後20日內向本院提出上訴狀。如
委任律師提起上訴者，應一併繳納上訴審裁判費。
中　　華　　民　　國　　110 　年　　12　　月　　24　　日
                                    書記官  唐振鐙